臺灣臺北地方法院民事判決　　　　　　　95年度訴字第2012號
原　　　告　己○○
訴訟代理人　徐南城律師
被　　　告　乙○○
　　　　　　甲○○
共　　　同
訴訟代理人　沈永宏律師
被　　　告　陳永鐘
　　　　　　　　　　　　號
被　　　告　陳志傑
被　　　告　陳志偉
被　　　告　丁○○
上列當事人間確認派下權存在事件，本院於民國九十六年一月二
十二日言詞辯論終結，判決如下：
    主      文
確認原告對祭祀公業陳益記之派下權存在。
訴訟費用由被告連帶負擔。
    事實及理由
一、程序方面：
  (一)本件被告陳志傑、陳志偉、丁○○經合法通知，未於言詞辯
    論期日到場，核無民事訴訟法第386條各款所列情形，爰依
    原告之聲請，由其一造辯論而為判決。
  (二)又被告戊○○等35人因選定甲○○、乙○○為當事人，故依
    民事訴訟法第41條第2項規定，該等被告35人脫離本件訴訟
    ，合先敘明。
  (三)按訴訟標的對於共同訴訟之各人必須合一確定者，共同訴訟
    人中一人之行為不利益於共同訴訟人者，對於全體不生效力
    ，民事訴訟法第56條第1款定有明文。本件原告起訴請求確
    認對祭祀公業陳益記（下稱系爭祭祀公業）之派下權存在，
    因系爭公業尚未報經主管機關核備，亦未選定管理人，故以
    全體派下員為被告；則為訴訟標的之法律關係對於共同訴訟
    人全體，必須合一確定，屬於必要共同訴訟。故被告陳永鐘
    、丁○○雖然具狀陳明為訴訟標的之認諾（本院卷第145、
    146頁），惟依照上述說明，其行為對於全體不生效力，並
    予敘明。
二、原告主張：
    祭祀公業陳益記於民國11年由訴外人陳壬癸、陳世屋擔任管
    理人，負責祭祀及管理之責。陳世屋於32年間過世後，其妻
    陳張右依日據時期之台灣習慣，單獨收養原告之父陳永沂為
    螟蛉子，過房於陳世屋，係為承繼陳世屋禋祀而為死後立嗣
    ，故陳永沂及其子即原告對於陳世屋之財產及派下權俱有繼
    承權。且原告父子自日據時期以來俱參與系爭祭祀公業之祭
    拜活動，為其他派下員所默認。惟因系爭祭祀公業管理人於
    台灣光復前相繼死亡，迄今仍未改選並完成登記，被告於86
    年4月16日推選原告為系爭祭祀公業之造報人，向台北市信
    義區公所申報核備，惟其以內政部66年1月14日台內民字第
    718631號函之規定，認為原告並無派下權而不予准許，被告
    遂排除原告之派下員資格而自行申報核備，致原告之派下權
    受有侵害。並聲明：請求判決確認原告對祭祀公業陳益記之
    派下權存在。
三、被告甲○○、乙○○辯稱：
  (一)依台灣民事習慣，日據時期判例稱死後立嗣為繼承人追立，
    日據時期辦理戶政事務之警察官署允許死後養子之申報，惟
    原告之父陳永沂日據時期之戶籍記載為「陳張氏右螟蛉子」
    並非「陳世屋養子」，故陳張右於陳世屋死亡後單獨收養陳
    永沂為螟蛉子，純屬其之個人行為並非所謂死後立嗣。
  (二)陳張右篤信基督，而基督徒嚴禁崇拜偶像，陳張右自不可能
    設置香案祭祀，所謂祭祀陳世屋等語絕無可能。且陳永沂於
    所謂收養後仍繼續與本生父母共同生活，並未與陳張右一起
    生活，更遑論有照顧、奉養之事實，顯見陳張右並無收養陳
    永沂以立嗣之意思。
  (三)死後立嗣不但影響族人彼此權義及關係甚鉅，且其目的既為
    承續禋祀，自應慎重其事，非取決於宗族會議及族長不可，
    殊不容亡者配偶個人徒憑己意收養，且傳統父系社會男尊女
    卑，女性並無任何地位及發言權。而陳張右於陳世屋死後單
    獨收養陳永沂為螟蛉子之行為，既未經族長或宗親會議決之
    宗族間亦無人知曉該情事，顯見陳張右之行為並非死後立嗣
    。並聲明：駁回原告之訴。
四、兩造不爭執之事實：
  (一)系爭祭祀公業於清光緒年間，由訴外人陳塗與陳正二人，共
    同將鬮分取得所有之舊大厝基地全部（即台灣光復後經地政
    機關登記之台北市信義區○○○段第127地號、重測後為犁
    和段2小段21、21之1及22地號）連同公廳建物提供為創設。
    嗣於民國11年間，由訴外人陳壬癸、陳世屋擔任管理人，而
    陳世屋及陳壬癸分別於22年、32年間去世後至今，系爭祭祀
    公業尚未改選管理人，光復後亦未向我政府主管機關辦理，
    故迄未完成變更登記，有土地登記簿謄本、派下子孫系統表
    、陳春連公九大房立囑鬮分書等影本附卷可稽（本院卷一第
    12至16、22至23、182至212頁）。
  (二)陳世屋為陳正之子，生於日據時期明治9年6月4日，卒於昭
    和8年1月30日。陳世屋之妻陳張右生於明治7年12月4日，於
    明治25年8月30日與陳世屋結婚後，於明治35年9月17日育有
    一子陳登，惟陳登卒於大正5年3月10日。陳張右另於昭和12
    年3月2日單獨收養陳塗之孫陳水祿之子陳永沂為螟蛉子。嗣
    陳張右卒於民國35年2月2日。至於陳永沂則係生於民國12年
    5 月11日，卒於79年2月6日，其長子為本件原告，有戶籍謄
    本影本等在卷可按（本院卷一第19、21、150、178頁）。
  (三)系爭祭祀公業於86年4月16日向台北市信義區公所申請核備
    ，造報人為原告及訴外人丙○○。嗣該所以86年4月28日北
    市信民字第8621091600號函知原告並無派下權：「陳永沂係
    陳世屋死亡後配偶陳張右單獨收養之養子，依內政部66年1
    月14日台內民字第718631號函規定無派下權，故其子己○○
    並無派下權」，有申請書及該所函文影本各一份在卷可稽（
    本院卷一第26至31頁）。
五、原告主張陳世屋為系爭祭祀公業之管理人，陳世屋於日據時
    期死後，其配偶陳張右收養原告之父陳永沂，為死後立嗣，
    故陳永沂及其子即原告當然繼承取得系爭祭祀公業之派下權
    等語。被告則否認之，辯稱派下員過世後配偶單獨收養，不
    生死後立嗣效力，養子自無從取得派下權等語。從而本件爭
    點在於：陳永沂經陳張右單獨收養為螟蛉子，是否為陳世屋
    死後立嗣，而符合當時之習慣？
  (一)按台灣在日據時期本省人間之親屬及繼承事項，不適用日本
    民法親屬及繼承編之規定，而依當地之習慣決之（最高法院
    57年度台上字第3410號判例意旨參照）。本件原告之父陳永
    沂為陳張右之螟蛉子，其收養與繼承事實均發生於日據時期
    ，其法律關係自應依當時台灣之民事習慣認定。而依日據時
    期台灣民事習慣，以死後養子或其他方法，以繼承死者之遺
    產，判例上稱為「繼承人之追立」。次按前清時代，我固有
    法，養親以男子為原則，台灣習慣亦同。夫亡而無子嗣時，
    雖由寡妻為其立嗣，但古時女子無收養能力，故非寡妻為自
    己之立嗣。是日據時代台灣之民事習慣，養親須為男子，此
    為收養之實質要件（見法務部編印，「台灣民事習慣調查報
    告」第165至166頁，93年6版）。又「於台灣，某人死亡後
    ，實際上往往為其收養養子，一如其生存中之收養，在此情
    形，係以該死者之祭祀及承繼財產為目的」；「寡婦雖生有
    子女，仍得收養男子為螟蛉子，將其追立為亡夫之繼承人。
    被追立之男子，除因鬮分或繼承人間之協定而特定其應繼分
    者外，得排除親生女，單獨為遺產繼承人」（明治42年控民
    字第562號判決、明治44年控民字第718號判決，均同上調查
    報告第381至382頁）。
  (二)從而依日據時期台灣之習慣，女子既無收養能力，則陳世屋
    之寡妻陳張右收養陳永沂，自不可能係為自己收養。易言之
    ，陳世屋既無子嗣，寡妻陳張右於陳世屋死亡後，收養陳永
    沂為螟蛉子，自係因祭祀及繼承財產為目的，為亡夫陳世屋
    立嗣，收養陳永沂為陳世屋之螟蛉子，而非為其自身收養。
    是原告之主張，為有理由。
  (三)被告雖辯稱依內政部66年1月14日台內民字第718631號函示
    ，祭祀公業派下員死亡，其配偶單獨收養並冠該派下緣之姓
    之養子，均無派下權，並提出該函影本一份附卷可稽（本院
    卷一第118頁）。惟按行政機關辦理祭祀公業派下證明案件
    到登公告，純係受人民委託而為之行為，至祭祀公業自行造
    報之派下員名冊有否遺漏，或某人是否具有派下權，應由利
    害關係之派下員自行主張，非行政機關所得論斷。是以祭祀
    公業派下員死亡，其配偶單獨收養其亡夫之姪為養子，有否
    派下權一節，悉依該公業之規約或習慣定之，當事人如有爭
    執，自得循司法途徑，以謀解決，亦有內政部75年2月20日
    (75) 台內民字第381382號函影本在卷可按（本院卷二第182
    頁）。是被告此部分所辯，容有誤會。
  (四)被告再辯稱：陳張右單獨收養陳永沂之行為，並未經族長或
    宗親會議決定，且宗族間亦無人知曉該情事，自非死後立嗣
    等語。則被告既主張日據時期死後立嗣之程序，須由宗族會
    議決之，而非僅由死亡者之妻為之，則被告即應就此項習慣
    舉證證明。惟被告並未舉證證明日據時期台灣有何種民間習
    慣，認為死後立嗣「須憑族長，擇昭穆相當之人繼嗣」，是
    被告此部分所辯，尚不足採。
  (五)被告又辯稱：陳世屋獨子陳登過世時，陳世屋年僅40歲，迄
    至陳世屋於56歲辭世時止，陳世屋均未辦理收養，足見陳世
    屋並無任何收養、立嗣之意思等語。惟按台灣民間收養男子
    ，係以傳宗接代、祖宗祭祀為主要目的，因此而產生死後立
    嗣之習慣，是以被繼承人本人有無立嗣之意思，即在所不問
    。否則若以被繼承人本人有立嗣之意思為要件，則不可能有
    死後立嗣習慣之形成。
  (六)被告另辯稱：陳永沂被收養後仍繼續與本生父母共同生活，
    並未與陳張右一起生活，生前亦以陳水祿後代之身分參與系
    爭祭祀公業有關派下會議及參與宗族祭祀，並繼承陳水祿產
    業，故陳永沂仍為派下陳水祿之子，而與派下陳世屋無涉等
    語。惟按前清時代固有所謂養子之買斷，亦即養子與本生家
    脫離關係而為買斷子，但日據時期則認為養子之買斷，其與
    本生家斷絕關係之習慣有背公序良俗，非法律所容許（見上
    述「台灣民事習慣調查報告」第162至163頁）。是以不能因
    陳永沂被收養後仍繼續與本生父母共同生活，即認為陳張右
    為陳世屋死後立嗣之行為無效。此外陳塗之二子陳德勝、三
    子陳水古、四子陳水河、五子陳水祿即陳永沂之生父、八子
    陳壬癸一房、九子陳九宮一房，日據時期均居住於台北州台
    北市六張犁百二十七番地，與陳張右同址，有派下子孫系統
    表、戶籍謄本影本在卷可按（本院卷一第22至23、36、233
    至270頁）。且陳家宗廟及祖陵均在上述百二十七番地、三
    合院之正身，亦為被告所不爭執，則原告主張陳永沂承繼陳
    世屋並祭祀之，衡情亦屬可信。
  (七)被告雖又辯稱：陳張右篤信基督教，而基督徒嚴禁崇拜偶像
    ，陳張右自不可能設置香案祭祀，顯見陳張右並無收養陳永
    沂立嗣之意思云云。惟按台灣民間社會對於傳宗接代、香火
    延續之觀念甚為重視，因而方有死後立嗣之習慣產生。縱使
    如陳張右篤信基督教禁止崇拜偶像，而不可能設置香案祭祀
    ，但民間社會對於傳宗接代之觀念根深蒂固，且日據時期尤
    甚於今日，則以陳張右為一介女子，其夫已死而無子嗣，於
    宗族間必然面臨無法傳宗接代之責難與壓力，從而陳張右放
    棄本身信仰之若干原則而為讓步，依當時社會背景判斷，應
    屬合理可能。故被告此部分所辯，並不可採。
六、綜上所述，訴外人陳張右既係基於為其亡夫陳世屋死後立嗣
    之意思，而收養陳永沂為陳世屋之養子，則原告主張其為陳
    永沂之子，因繼承而取得系爭祭祀公業之派下權，訴請確認
    對祭祀公業陳益記之派下權存在，為有理由，應予准許。
七、因本件事證已臻明確，兩造其餘主張陳述及所提之證據，經
    本院審酌後認與判決結果不生影響，爰不一一論述，附此敘
    明。
八、訴訟費用負擔之依據：民事訴訟法第85條第2項。
中　　華　　民　　國　　96　　年　　2 　　月　　9 　　日
                  民事第六庭    法　官　邱  琦
以上正本係照原本作成
如對本判決上訴，須於判決送達後20日內向本院提出上訴狀
中　　華　　民　　國　　96　　年　　2 　　月　　9 　　日
                    　　　　　　書記官　池東旭
